【裁判字號】    95,智上,23
【裁判日期】    990406
【裁判案由】    專利侵權行為損害賠償
【裁判全文】
臺灣高等法院民事判決                  95年度智上字第23號
上  訴  人  倚天資訊股份有限公司
法定代理人  丙○○
訴訟代理人  乙○○
上  訴  人  丙○○
            戊○○
            丁○○
共      同
訴訟代理人  陳錦隆律師
            李貞儀律師
複  代理人  翁千惠律師
            林怡芳律師
被  上訴人  華康科技開發股份有限公司
法定代理人  甲○○
訴訟代理人  李旦律師
            江俊賢律師
            謝伊婷律師
上列當事人間專利侵權行為損害賠償事件，上訴人對於中華民國
94年11月30日臺灣板橋地方法院91年度重訴字第407號第一審判
決提起上訴，本院於99年3月23日言詞辯論終結，判決如下：
    主  文
原判決關於命上訴人給付部分，及該部分假執行之宣告，暨命上
訴人連帶負擔訴訟費用之裁判，均廢棄。
上廢棄部分，被上訴人在第一審之訴及假執行之聲請均駁回。
第一審關於命上訴人連帶負擔訴訟費用部分及第二審訴訟費用由
被上訴人負擔。
    事實及理由
一、被上訴人主張：其為中華民國發明第38830號「高解析度字
    型產生方法」專利（下稱系爭專利）之專利權人，專利期間
    自民國75年11月1日起至90年10月31日止。依修正前專利法
    第56條第2項規定，被上訴人即方法專利權人得專有且排除
    他人未經其同意而使用該方法及使用、販賣或為上述目的而
    進口該方法直接製成物品之權。詎上訴人倚天資訊股份有限
    公司(以下簡稱倚天公司)明知被上訴人公司擁有系爭專利，
    卻利用78年與79年兩公司簽定「技術合作協議書」與「產品
    開發合約」時，被上訴人向其揭露「華康字型之驅動程式」
    ，進而知悉系爭專利專利方法之機會，自81年9月起未經被
    上訴人同意或授權，連續使用被上訴人所有上開專利方法，
    製造販賣「圖龍字集」產品，侵害被上訴人系爭專利，已違
    反修正前專利法第56條第2項規定，依民法第184條第2項、
    修正前專利法第88條第1項規定應負損害賠償責任。又上訴
    人丙○○、戊○○、丁○○，均為倚天公司前後任董事長及
    總經理，即製造與販售系爭「圖龍字集」侵權產品屬倚天公
    司負責人之執行業務範圍，故上訴人丙○○、戊○○、丁○
    ○自應與倚天公司負連帶賠償之責。至其賠償金額依倚天公
    司於82年至86年各年度銷售「圖龍字集」營業金額、純益率
    如原判決附表，故上訴人應連帶賠償之金額為新台幣(下同
    )70,066,157元。另倚天公司發行「圖龍字集」產品係利用
    被上訴人系爭發明專利所作成，上訴人公司卻宣稱為其自行
    研究開發成功，對被上訴人業務上信譽，因侵害而致減損，
    依修正前專利法第89條第2項規定，上訴人復應連帶賠償被
    上訴人5千萬元。再者，上訴人明知被上訴人享有系爭專利
    ，經被上訴人提出刑事告訴，並屢次發函請求上訴人停止侵
    權，上訴人仍置之不理，其所為侵害被上訴人專利權之行為
    顯屬故意，且情節重大，依修正前專利法第89條第3項之規
    定，應酌定損害賠償額2倍之賠償即240,132,314元（【70,0
    66,157+50,000,000】X2=240,132,314）。被上訴人謹先請
    求其中之6千萬元。又本件倘認被上訴人請求權已罹於時效
    而消滅，被上訴人仍得依不當得利規定，請求上訴人返還其
    銷售「圖龍字集」所受之利益。爰依修正前專利法第88條第
    1項、第89條第1項第1款、第2項、第3項、民法第184條第2
    項、第185條、第179條、修正前公司法第23條之規定，請求
    ：上訴人應連帶給付被上訴人6千萬元，及其中1千萬元自刑
    事附帶民事訴訟起訴狀送達上訴人之翌日起；其餘5千萬元
    自準備二暨擴張訴之之聲明狀送達上訴人之翌日，均至清償
    日止按週年利率百分之五計算之利息。並願以現金或中國國
    際商業銀行民生分行可轉讓定期存單供擔保，請准宣告假執
    行。原審判命：上訴人應連帶給付被上訴人10,217,981元，
    及其中1,000萬元自87年7月9日起至清償日止，其中217,981
    元自94年4月2日起，均至清償日止按週年利率百分之五計算
    之利息。上訴人倚天公司應給付被上訴人45,737,629元，及
    自94年3月29日起至清償日止按週年利率百分之五計算之利
    息。駁回被上訴人其餘之訴。並就被上訴人勝訴部分為供擔
    保准、免假執行宣告。被上訴人就其敗訴部分未聲明不服而
    告確定(被上訴人於原審另請求陳珠琮連帶給付部分，已經
    被上訴人撤回起訴在案，見本院卷(一)第9頁）。對於上訴人
    之上訴，答辯聲明：上訴駁回。
二、上訴人則以：倚天公司銷售之「圖龍字集」第一、二輯產品
    未侵害被上訴人所有系爭專利，有兩造合意共同委任且為司
    法院指定之台大慶齡中心之鑑定報告可證，被上訴人另行指
    定財團法人臺灣經濟發研究院(以下簡稱臺經院)之鑑定報告
    ，違反多處專利侵害鑑定基準，亦未具體說明理由，顯無可
    採。另被上訴人無法證明其提起本件訴訟前2年內，上訴人
    有任何販售系爭「圖龍字型集」之行為，且原判決既認定自
    82年11月起至85年6月19日止之侵權行為已罹於2年之時效期
    間，被上訴人僅得依不當得利之規定，請求上訴人返還所受
    之利益。惟不當得利與依侵權行為所得請求之金額二者不同
    ，原審逕依修正前專利法第89條所計算之侵權行為損害賠償
    金額，亦不可採。原審計算倚天公司營收之基礎，亦屬錯誤
    等語，資為抗辯。上訴聲明：原判決關於命上訴人連帶給付
    部分廢棄。上開廢棄部分，被上訴人在第一審之訴及假執行
    之聲請均駁回。
三、兩造不爭執之事實（見本院卷(一)第49頁）：
  (一)被上訴人為中華民國發明第38830號「高解析度字型產生方
    法」之專利權人，專利期間自75年11月1日起至90年10月31
    日止（見原審87年度重附民字第60號卷第4頁）。
  (二)上訴人丙○○、戊○○、丁○○分別為上訴人倚天公司之前
    後董事長（法定代理人）及總經理（見原審卷(一)第15頁第至
    第17頁、第68頁至第71頁、第140頁）。
  (三)原審囑託臺經院進行鑑定結論為「由囑託單位提供倚天公司
    所有之『倚天圖龍字集』鑑賞版第一、二輯產品與中華民國
    發明公告編號第38830號『高解析度字型產生方法』專利權
    構成要件『實質相同』」。
四、被上訴人主張上訴人丙○○、戊○○、丁○○分別擔任倚天
    公司之前後董事長及總經理時，該公司製造、販售「圖龍字
    集」而侵害被上訴人所有系爭專利，認上訴人應負連帶賠償
    責任。惟為上訴人所否認，並以前揭情詞置辯。查：
  (一)原法院前曾囑託臺經院進行鑑定結論為：「由囑託單位提供
    倚天公司所有之『倚天圖龍字集』鑑賞版第一、二輯產品與
    中華民國發明公告編號第38830號『高解析度字型產生方法
    』專利權構成要件『實質相同』」等語，為上訴人所不爭執
    ，固有臺經院93年2月19日(九三)經研堯字第02005號函附鑑
    定報告附卷可稽(見原審卷(一)第188頁、鑑定報告外放)。惟
    被上訴人所有系爭專利原經智慧財產局（以下簡稱智慧局）
    核准公告時，其申請專利範圍共有11項，包含1獨立項(即申
    請專利範圍第1項)及9個附屬項(即申請專利範圍第2項至第
    10 項)，而其中第1項獨立項中包含7個步驟。嗣經財團法人
    工業技術學研究院依法異議，智慧局乃判定「異議成立，應
    不予專利」。被上訴人遂更正其申請專利範圍，將原申請專
    利範圍減縮為6項，包含1獨立項(即申請專利範圍第1項)及5
    個附屬項(即申請專利範圍第2至6項)。有上訴人提出智慧局
    專利公報檢索網站資料可憑(見本院卷(一)第70頁至第74頁)。
    而原審囑託臺經院所為前揭鑑定報告所憑以鑑定比對之申請
    專利範圍為：「本案專利之申請專利範圍，係由1獨立項(即
    申請專利範圍第1項)及9個附屬項(即申請專利範圍第2項至
    第10項)所組成」（見該鑑定報告第11頁)。因此臺經院憑以
    鑑定之基礎並非系爭專利之最終確定版本，即被上訴人嗣減
    縮申請專利範圍為6項，包含1獨立項(即申請專利範圍第1項
    ) 及5個附屬項(即申請專利範圍第2至6項)，並為被上訴人
    所不爭（見本院卷(一)第101頁)。因此，臺經院所為前揭鑑定
    報告之結論，不足採憑，合先敘明。
  (二)兩造嗣於本院合意由國立台灣科技大學(專利鑑定與軟體認
    證諮詢中心，以下簡稱台科大)鑑定(見本院卷(一)第102頁、
    第108頁反面、第131頁反面、第133頁)。經台科大依據專利
    法暨參照專利侵害要點鑑定結果認：待鑑定對象即「倚天圖
    龍字集」與解析度字型產生方法不符合文義讀取，且不適用
    於均等論，故待鑑定對象未落入經濟部智慧財產局之發明證
    書號第38830號專利權『高解析字型產生方法』之申請專利
    範圍（第1至6項)，有台科大97年7月29日台科大研字第0970
    102331號函附專利鑑定報告書、高解析度字型產生方法計畫
    （研發建字2738號、資工建字0040號）之圖龍字集鑑定參考
    資料在卷可考（見本院卷(一)第216頁、外放鑑定報告、計畫
    ）。
  (三)嗣被上訴人就前揭鑑定報告結論，認台科大僅就雙方針對「
    ☆」特殊符號提出鑑定分析，惟就「圖龍字集」中「正」特
    殊符號之字型產生方法與系爭專利之特殊符號字型產生方法
    相同，故仍有鑑定「圖龍字集」中「正」特殊符號是否落入
    系爭專利範圍第1項要件二之必要。本院乃依被上訴人所請
    ，就前揭事項再送請台科大補充鑑定。經台科大與兩造就鑑
    定事宜進行協議後，補充鑑定結果認：1.鑑定命題一：「正
    」字符號是否為系爭專利所定義之之特殊符號?回覆：因為
    「正」字符號有基本筆劃，如附件三p1-p6所示，故「正」
    字符號不是系爭專利所定義之特殊符號。2.鑑定命題二：「
    圖龍字集」內「正」字符號之字型產生方法，是否落入中華
    民國發明專利第38830號『高解析度自行產生方法』之申請
    專利範圍第1項要件二？回覆：由於申請專利範圍第1項之要
    件二是"制定特殊符號表"，因「正」字符號不是系爭專利所
    定義之特殊符號，故不落入中華民國發明專利第38830號『
    高解析度自行產生方法』之申請專利範圍第1項要件二。3.
    鑑定命題三(1)：「圖龍字集」內「☆」等特殊符號之字型產
    生方法已經原鑑定報告認定並未落入中華民國發明專利第38
    830號『高解析度自行產生方法』之申請專利範圍第1項要件
    二，若「圖龍字集」內「正」字符號之字型產生方法經補充
    鑑定認定落入中華民國發明專利第38830號『高解析度自行
    產生方法』之申請專利範圍第1項要件二，則「圖龍字集」
    之特殊符號是否落入中華民國發明專利第38830號『高解析
    度自行產生方法』之申請專利範圍第1項要件二？回覆：不
    落入。4.鑑定命題三(2)是否會影響原鑑定報告所作成不侵權
    之鑑定結論？回覆：不影響原鑑定報告之鑑定結論。復有台
    科大98年10月26日臺科大研字第0980103699號函附補充鑑定
    報告可憑（見本院卷(二)第197頁，補充鑑定報告外放）。前
    揭台科大鑑定報告乃兩造依民事訴訟法第326條第2項規定合
    意指定之鑑定機構，其所為之鑑定結論，核無違專利侵害要
    點，兩造及本院自應受其拘束。被上訴人否認該鑑定結論，
    自無足取。
  (四)是以，被上訴人主張倚天公司生產之「圖龍字集」有侵害系
    爭專利情事，無足可取。被上訴人並據以請求上訴人連帶賠
    償其損害，即不應准許。
五、綜上所述，被上訴人主張倚天公司生產之「圖龍字集」有侵
    害系爭專利情事，為不足採。從而，被上訴人本於修正前專
    利法第88條第1項、第89條第1第第1款、第2項、第3項、民
    法第184條第2項、第185條、第179條、修正前公司法第23條
    之規定，請求上訴人連帶給付被上訴人10,217,981元，及其
    中1,000萬元自87年7月9日起至清償日止，其中217,981元自
    94年4月2日起，均至清償日止按週年利率百分之五計算之利
    息；上訴人倚天公司給付被上訴人45,737,629元，及自94年
    3月29日起至清償日止按週年利率百分之五計算之利息。為
    無理由，不應准許。其假執行之聲請亦失所附麗，應併駁回
    。原審判命上訴人給付，並為假執行之宣告，自有未洽。上
    訴意旨指摘原判決不當，求予廢棄改判，為有理由。自應由
    本院予以廢棄改判，如主文第二項所示。
六、本件事證已明，兩造其餘攻擊防禦方法及未經援用之證據，
    經本院審酌後，核與本件之結論，不生影響，爰不一一贅述
    ，附此敘明。
七、據上論結，本件上訴為有理由，依民事訴訟法第450條、第
    78條，判決如主文。
中    華    民    國    99    年    4     月    6    日
                    民事第八庭
                        審判長法  官 劉勝吉
                              法  官 連正義
                              法  官 蘇芹英
正本係照原本作成。
如不服本判決，應於收受送達後20日內向本院提出上訴書狀，其
未表明上訴理由者，應於提出上訴後20日內向本院補提理由書狀
（均須按他造當事人之人數附繕本）上訴時應提出委任律師或具
有律師資格之人之委任狀；委任有律師資格者，另應附具律師資
格證書及釋明委任人與受任人有民事訴訟法第466條之1第1項但
書或第2項（詳附註）所定關係之釋明文書影本。
中    華    民    國    99    年    4     月    6     日
                              書記官 林初枝
附註：
民事訴訟法第466條之1（第1項、第2項）：
對於第二審判決上訴，上訴人應委任律師為訴訟代理人。但上訴
人或其他法定代理人具有律師資格者，不在此限。
上訴人之配偶、三親等內之血親、二親等內之姻親，或上訴人為
法人、中央或地方機關時，其所屬專任人員具有律師資格並經法
院認為適當者，亦得為第三審訴訟代理人。

司法院資訊處製作；財團法人民間司法改革基金會備份。
